【裁判字號】    98,上更(一),18
【裁判日期】    990112
【裁判案由】    給付不當得利
【裁判全文】
臺灣高等法院臺南分院民事判決  98年度上更(一)字第18號
上  訴  人  乙○○
            丙○○○
            戊○○○
            丁○○
共      同
訴訟代理人  楊漢東律師
複  代理人  甲○○
被  上訴人  己○○
法定代理人  庚○○
訴訟代理人  劉豐州律師
複  代理人  曾瓊瑤律師
上列當事人間請求給付不當得利事件，上訴人對於中華民國97年
3月18日臺灣雲林地方法院第一審判決（96年度訴字第443號）提
起上訴，經最高法院發回更審，本院於98年12月29日言詞辯論終
結，判決如下：
    主      文
原判決關於命上訴人給付部分，暨訴訟費用之裁判，均廢棄。
上開廢棄部分，被上訴人在第一審之訴及其假執行之聲請，均駁
回。
上訴人丙○○○、戊○○○、丁○○、乙○○應依序分別給付被
上訴人新台幣拾玖萬陸仟零伍拾玖元、拾柒萬肆仟捌佰玖拾
元、壹拾貳萬伍仟元、貳拾伍萬玖仟玖佰零伍元，及均自民國
97年1月18日起至清償日止，按年息百分之五計算之利息。
上訴人丙○○○與被上訴人間，就雲林縣北港鎮○○段973、974
地號土地之租金，自民國97年1月18日起，調整為每月新台幣壹
萬伍仟柒佰肆拾貳元。
上訴人戊○○○與被上訴人間，就雲林縣北港鎮○○段936、936
—1、937、938、938—1地號土地之租金，自民國97年1月18日起
，調整為每月新台幣壹萬肆仟零貳拾伍元。
上訴人丁○○與被上訴人間，就雲林縣北港鎮○○段969地號土
地之租金，自民國97年1月18日起，調整為每月新台幣貳仟玖佰
捌拾貳元。
上訴人乙○○與被上訴人間，就雲林縣北港鎮○○段934、935、
976地號土地之租金，自民國97年1月18日起，調整為每月新台幣
捌仟零肆拾壹元。
本判決第三項於被上訴人依序以新臺幣壹拾萬貳仟元、壹拾貳
萬伍仟元、肆萬貳仟元、捌萬柒仟元或同金額之銀行可轉讓定期
存單，分別為上訴人丙○○○、戊○○○、丁○○、乙○○供擔
保後，得假執行；但上訴人丙○○○、戊○○○、丁○○、乙○
○如於假執行執行標的物拍定、變賣前，依序分別以新台幣拾
玖萬陸仟零伍拾玖元、拾柒萬肆仟捌佰玖拾元、壹拾貳萬伍
仟元、貳拾伍萬玖仟玖佰零伍元，為被上訴人預供擔保，得免為
假執行。
被上訴人其餘備位之訴駁回。
第一、二審及發回前第三審之訴訟費用，由上訴人共同負擔五分
之三，餘由被上訴人負擔。
    事實及理由
一、按訴狀送達後，原告不得將原訴變更或追加他訴，但請求之
    基礎事實同一者，不在此限，此觀民事訴訟法第255條第1項
    第2款規定自明。本件被上訴人於原審起訴時，固僅主張：
    上訴人等分別無權占用伊所有坐落雲林縣北港鎮○○段934
    、935、936—1、936、937、938、938—1、969、973、974
    、976號等十一筆土地（下稱系爭土地），請求被上訴人分
    別返還占用系爭土地之不當得利等語，嗣於原審起訴狀繕本
    送達後，追加提起備位之訴，主張：倘認兩造間就系爭土地
    有租賃關係存在，伊亦得請求給付租金，並聲請法院調整租
    金等語。上訴人雖不同意被上訴人上開訴之追加，然被上訴
    人所追加之備位請求與其先位請求，乃基於同一基礎事實（
    即上訴人占用系爭土地而未支付代價），依上說明，上開訴
    之追加自屬合法，應予准許，合先敘明。
二、被上訴人起訴主張：系爭十一筆土地為伊所有，上訴人等未
    經伊同意，分別無權占用系爭土地，並於其上建有建物，其
    中973、974號等二筆土地為上訴人丙○○○之建物（雲林縣
    北港鎮○○街1號、同鎮○○路48號）所占用，936—1、936
    、937、938、938—1號等五筆土地為上訴人戊○○○之建物
    （同鎮○○路44、46號、興南街2號）所占用，969號土地為
    上訴人丁○○之建物（同鎮○○街9號）所占用，934、935
    、976號等三筆土地為上訴人乙○○之建物（同鎮○○路40
    、42、52號）所占用，而934、935、936、936-1、937、974
    、976號等七筆土地位於北港鎮朝天宮商圈內，為香客前往
    朝天宮進香常經之道路，附近並有市場，生活機能佳，商業
    交易熱絡，其餘938、938—1、969、973號等四筆土地則緊
    臨同鎮○○街，為四周蓋滿建物之住宅區，距北港鎮朝天宮
    商圈僅約600餘公尺，生活機能極佳，伊自得依據不當得利
    法律關係，請求上訴人分別按其等所占用土地面積，並依各
    筆土地申報地價年息8%，計算返還最近五年內（自民國92年
    1月1日起至95年12月31日止）相當於租金之利益；又倘認兩
    造間有租賃關係，伊亦得請求給付該五年之租金，並聲請法
    院調整租金。爰先位求為判決：丙○○○、戊○○○、丁○
    ○、乙○○應依序分別給付新台幣（下同）1,137,159元、1
    ,015,532元、251,487元、573,684元及其法定遲延利息，並
    自96年1月1日起，至返還占用土地之日止，按月依序給付17
    ,991元、16,029元、3,408元、9,190元；備位求為判決：丙
    ○○○、戊○○○、丁○○、乙○○應依序分別給付396,05
    9元、374,893元、125,000元、259,905元及其法定遲延利息
    ，並自97年1月18日起，依序調整每月租金為17,991元、16,
    029元、3,408元、9,190元，並陳明願供擔保請准宣告假執
    行等語（原審認被上訴人之先位聲明為有理由，但認返還不
    當得利數額應按所占用土地面積，並依各筆土地申報地價年
    息5%，計算最近五年內相當於租金之利益為當，而為被上訴
    人一部勝訴、一部敗訴判決，兩造各就其敗訴部分提起上訴
    ，本院更審前判決駁回兩造之上訴，被上訴人未據聲明不服
    ，上訴人則就其敗訴部分上訴最高法院，經最高法院廢棄發
    回）。
三、上訴人等則以：系爭十一筆土地固為被上訴人所有，然自58
    年起至71年底止，即為訴外人張東海以不定期租賃關係承租
    使用，嗣將該租賃關係讓與上訴人丙○○○、丁○○、乙○
    ○及訴外人張文讚等人，該讓與已通知被上訴人，得其同意
    ，故自72年起，續由上訴人丙○○○、丁○○、乙○○及訴
    外人張文讚等人，分別向被上訴人承租使用迄今（張文讚於
    94年7月4日死亡，由上訴人戊○○○繼承該租賃關係）。當
    初張東海與被上訴人約定之使用代價雖名為「土地補償金」
    ，實即為租金，嗣因土地價格飆漲，被上訴人即拒收承租人
    租金，迄96年3月7日以存證信函要求上訴人一次支付最近五
    年之租金，但未明示租金計算標準，伊等只得先行給付部分
    租金。伊等使用系爭土地既係本於不定期限租賃關係，被上
    訴人未合法終止租約，伊等非無權占有，被上訴人依不當得
    利為先位請求，於法不合，伊等不同意被上訴人追加備位之
    訴，況被上訴人於原審所追加備位之訴，已遭原審以不符訴
    之追加要件為由予以駁回，被上訴人雖提起上訴，然業經更
    審前判決駁回其上訴，被上訴人亦未就該部分再提起上訴，
    故本件應不得審理該備位之訴部分。況且被上訴人調漲之租
    金額過高，應以不逾申報地價年息5％為妥等語，資為抗辯
    。
四、下列事實為兩造所不爭，應堪信為真實：
  （一）系爭坐落雲林縣北港鎮○○段934號（面積54.88平方公
        尺）、935號（面積54.38平方公尺）、936號（面積41.
        06平方公尺）、936－1號（面積11.96平方公尺）、937
        號（面積71.46平方公尺）、938號（面積91.58平方公
        尺）、938－1號（面積43.03平方公尺）、969號（面積
        106.49平方公尺）、973號（面積123.92平方公尺）、
        974號（面積166.88平方公尺）、976號（面積39.28平
        方公尺）等十一筆土地為上訴人所有。
  （二）系爭土地中，973、974號等兩筆土地為上訴人丙○○○
        之建物所占用，936、936－1、937、938、938－1號等
        五筆土地為上訴人戊○○○之建物所占用，969號土地
        為上訴人丁○○之建物所占用，934、935、976號等三
        筆土地為上訴人乙○○之建物所占用。
  （三）系爭土地中934、935、936、936-1、937、938、938-1
        、973、974、976號等十筆土地，於89年7月、93年1月
        、96年1月之申報地價，依序為每平方公尺15,840元、
        11,760元、9,280元；另969號土地於上揭三年度之申報
        地價，依序為每平方公尺8,400元、7,040元、4,800元
        。
  （四）上訴人丙○○○、戊○○○、乙○○於96年6月間分別
        給付被上訴人2萬元，同年10月間上訴人丙○○○給付
        被上訴人32,097元，戊○○○給付被上訴人24,043元、
        乙○○給付被上訴人13,785元。
  （五）戊○○○所有之民生路44號、46號建物，目前經營久隆
        粉行；丙○○○所有之民生路48號建物，目前經營濟玉
        糧食工廠，皆供營業使用。
  （六）丁○○所有之興南街9號建物，目前供停放車輛、堆放
        物品使用，丁○○未居住該處。
五、本件被上訴人主張：上訴人等無權占用系爭土地，係無法律
    上原因，致伊受有相當於租金之損害，構成不當得利，上訴
    人應返還所受之利益，倘認兩造間有租賃關係存在，上訴人
    亦應給付最近5年之租金，並聲請調整租金等情，既為上訴
    人所否認，並以前揭情詞置辯，則本件所應審究者厥為：兩
    造就系爭土地是否確有租賃關係存在？兩造就系爭土地倘有
    租賃關係存在，上訴人應給付之租金額為何？被上訴人可否
    請求調整租金？經查：
  （一）上訴人抗辯稱：被上訴人於58年間，將系爭十一筆土地
        不定期出租予訴外人張東海使用，張東海承租系爭土地
        後，在系爭974號土地上興建門牌北港鎮○○路12號（
        經整編後現為北港鎮○○路48號）房屋居住；而張東海
        之次子蔡文卿則於68年間，經張東海及被上訴人之同意
        ，在系爭973號土地上興建門牌北港鎮○○街1號房屋使
        用；張東海之三子張文讚（即上訴人戊○○○之夫）亦
        經張東海及被上訴人之同意，在系爭936、936—1、937
        號等三筆土地上興建門牌北港鎮○○路44、46號房屋使
        用；張東海之四子即上訴人乙○○亦經張東海及被上訴
        人之同意，在系爭938、938—1號等二筆土地上興建門
        牌北港鎮○○街2號房屋使用。上訴人乙○○嗣後將門
        牌北港鎮○○街2號房屋輾轉贈與其三嫂即上訴人戊○
        ○○取得；張東海、蔡文卿亦於71年9月16日，將上揭
        二棟建物贈與張東海之長媳即上訴人丙○○○。71年底
        ，張東海又將系爭973、974二筆土地之承租權轉讓與其
        長媳即上訴人丙○○○，另將系爭938、938-1、936、9
        36—1、937等五筆土地之承租權轉讓與其三子張文讚，
        另將系爭969號土地之承租權轉讓與其孫即上訴人丁○
        ○，復將系爭934、935、976號等三筆土地之承租權轉
        讓與其四子即上訴人乙○○，並通知被上訴人，獲被上
        訴人同意，張文讚於94年7月4日亡故，系爭938、938—
        1、936—1、936、937等五筆土地租賃權，均為上訴人
        戊○○○所繼承，上訴人等占有使用迄今等情，業據提
        出65～67年度租金收據3紙（見原審卷48-50頁）、68～
        71年度張東海地稅收據1紙（見原審卷51頁）、72～82
        年度土地使用補償金收據5紙（見原審卷98～99、101～
        102頁）、營建使用執照（見原審卷52頁）、門牌整編
        證明書（見原審卷122頁）、雲林縣政府建設局建造執
        照（見原審卷126頁）、建築改良物贈與所有權移轉契
        約書4份（見原審卷124、127頁、本院(一)卷87-89頁）、
        戶籍謄本4份（見原審卷100、118-119、120～121、125
        頁）、同意書（見本院(一)卷90頁）為證，觀諸上開65～
        67年度租金收據，載明上訴人等或其前手曾向被上訴人
        承租系爭土地建屋使用，因而支付租金等語（即租用厝
        地，張東海承租民生路一二五坪、張蔡蕊承租興南路一
        號三五○坪、乙○○承租興南路三號四○坪、丙○○○
        承租三○點四一坪等語），而其上所載地址又與上訴人
        現占有系爭土地之建物門牌相符，堪信上訴人之抗辯尚
        非無據，被上訴人否認與上訴人間有租賃關係存在，已
        難採信。又上訴人所提上開68～71年度張東海地稅收據
        、及72～82年度土地使用補償金收據，雖未再名為「租
        金」，惟按因使用收益租賃物而支付之對價，即為租金
        ，至其約定或所用之名稱如何，在非所問（最高法院46
        年台上字第519號判例參照），是該地稅或土地使用補
        償金，既係上訴人等使用系爭土地之對價，自不得僅因
        收據所載名稱不同，即謂兩造間並無租賃關係存在。況
        依上開營建使用執照、建造執照、同意書所示，上訴人
        等之建物於58、68年間，分別在系爭土地上進行增建改
        建，被上訴人亦曾於75年間出具同意書予上訴人丁○○
        ，同意其在系爭土地上開設濟玉糧食工廠，倘確無租賃
        關係存在，何以被上訴人會同意上訴人或其前手在系爭
        土地上增建改建系爭建物，甚至出具同意書允諾上訴人
        在系爭土地上經營工廠？何以被上訴人始終未要求拆除
        ，過去多年來，長期收取租金或地稅、土地使用補償金
        ？是綜合上開事證，依經驗法則及論理法則加以綜合判
        斷，上訴人辯稱兩造就系爭土地有不定期租賃關係存在
        一節，堪以採信。
  （二）兩造就系爭土地既有不定期租賃關係存在，已如前述，
        則上訴人等分別占用系爭土地，即屬有法律上原因，自
        難認構成不當得利。從而，被上訴人提起先位之訴，主
        張被上訴人占用系爭土地係無法律上原因而受有利益，
        應返還相當於租金之利益云云，自屬無據。
  （三）次按訴之客觀預備合併，原告先位訴勝訴，後位訴未受
        裁判，經被告合法上訴時，後位訴生移審力，上訴審認
        先位訴無理由時，應就後位訴加以裁判（最高法院72年
        8月16日72年度第8次民事庭庭推總會議決議(二)參照）。
        被上訴人之先位之訴，既屬無理由，已如前述，依上說
        明，其備位之訴仍發生移審力，本院即應就其備位之訴
        加以裁判（最高法院發回意旨，亦已明載被上訴人備位
        之訴併予發回），上訴人抗辯本院不得審理備位之訴，
        尚非可採。
  （四）兩造就系爭土地既有租賃關係存在，已如前述，則被上
        訴人自得請求上訴人分別給付最近五年內之租金。茲將
        上訴人各應給付之租金數額分述如下：
        1、上訴人丙○○○於原審已自認系爭其租用系爭973、
           974號土地十年之租金額為896,312元（見原審卷94
           頁、98頁），則最近五年之租金額應為448,156元（
           896,312÷10×5＝448,156），經扣除已給付之20,0
           00元及32,097元後，尚應給付396,059元。
        2、上訴人戊○○○於原審自認其租用系爭936、936-1
           、937、938、938-1號土地十一年之租金額為921,66
           0元（見原審卷94、99頁），則五年之租金額應為41
           8,936元（921,660÷11×5≒418,936，元以下四捨
           五入），扣除其已給付之20,000元及24,043元後，
           尚應給付374,893元。
        3、上訴人丁○○於原審自認其租用系爭969號土地十年
           之租金額為250,000元（見原審卷94、101頁），則
           五年之租金額應為125,000元（250,000÷10×5＝12
           5,000）。
        4、上訴人乙○○於原審自認其租用系爭934、935、976
           號土地十一年之租金額為646,120元（見原審卷95頁
           、102頁），則五年之租金額應為293,690元（646,1
           20÷11×5≒293,690，元以下四捨五入），扣除其
           已給付之20,000元及13,785元後，尚應給付259,905
           元。
        5、再按給付有確定期限者，債務人自期限屆滿時起，
           負遲延責任，給付無確定期限者，債務人於債權人
           得請求給付時，經其催告而未為給付，自受催告時
           起，負遲延責任，民法第229條第1項、第2項前段分
           別定有明文。又遲延之債務，以支付金錢為標的者
           ，債權人得請求依法定利率計算之遲延利息；應付
           利息之債務，其利率未經約定，亦無法律可據者，
           週年利率為百分之五，亦為同法第233條第1項前段
           及第203條所明定。本件被上訴人請求上訴人等給付
           租金，並未定有給付之期限，則被上訴人請求加給
           自追加備位之訴訴狀繕本送達翌日即自97年1月18日
           起，按年息百分之5計算之利息，自屬有理由。
  （五）另按租賃物為不動產者，因其價值之昇降，當事人得聲
        請法院增減其租金，但其租賃定有期限者，不在此限，
        民法第442條定有明文。查系爭土地為被上訴人所有，
        與上訴人存有不定期租賃關係，上訴人丙○○○租用系
        爭973、974號土地十年之租金額為896,312元（即每年
        租金約89,631元）；上訴人戊○○○租用系爭936、936
        -1、937、938、938-1號土地十一年之租金額為921,660
        元（即每年租金約83,787元）；上訴人丁○○租用系爭
        969號土地十年之租金額為25萬元（即每年租金約25,00
        0元）；上訴人乙○○租用系爭934、935、976號土地十
        一年之租金額為646,120元（即每年租金約58,738元）
        ，已詳如前述，而系爭土地租金自72年起迄今二十六年
        來從未調漲等情，亦為兩造所不爭，系爭土地之申報地
        價，與76年之申報地價相較，顯有調昇等事實，亦有被
        上訴人所提地價第一類謄本在卷可稽（見原審卷25、31
        頁），則被上訴人依據上開規定請求增加租金，即無不
        合。
  （六）末按租用基地建築房屋，其租金以不超過土地申報總價
        年息百分之十為限，為土地法第105條準用同法第97條
        第1項所明定。又上開規定，乃指基地租金之最高限額
        而言，並非必須依照申報地價額年息百分之十計算，尚
        須斟酌基地之位置，工商業繁榮之程度，承租人利用基
        地之經濟價值及所受利益等項，並與鄰地租金相比較，
        以為決定（最高法院46年台上字第855號、68年台上字
        第3071號判例參照）。再按原告起訴請求增高租金，既
        未於起訴前向被告為增高租金之意思表示，法院如認其
        訴為有理由，即應判決宣示自原告起訴時起增高租金（
        最高法院73年8月21日73年度第9次民事庭會議決議參照
        ）。查系爭十一筆土地於96年1月之申報地價，除969號
        土地係每平方公尺4,800元外，其餘十筆土地皆為每平
        方公尺9,280元，有土地登記謄本在卷可稽（見原審卷1
        6～37頁），是系爭土地於97年度之申報地價自仍屬同
        一價格。經審酌：(1)系爭土地係位於雲林縣北港鎮○○
        路與興南街，地處北港鎮商業繁榮之朝天宮商圈，四周
        均為樓房，店鋪林立，附近商業交易熱絡，公共設施（
        市場、公園、學校、醫院及金融機構等）具備完善，生
        活機能極佳，且上訴人等占用系爭土地除作住宅用途外
        ，更有利用系爭土地經營商業活動，業經本院到場履勘
        屬實，製有勘驗筆錄可按。(2)上訴人丙○○○租用系爭
        土地部分之年租金約為89,631元，面積共290.8平方公
        尺，96年1月之申報地價為每平方公尺9,280元計算，其
        年租金約僅為96年度申報地價之3.3％（89,631元÷(9,
        280元X290.8)≒3.3％）；上訴人戊○○○租用系爭土
        地部分之年租金約為83,787元，面積共259.09平方公尺
        ，96年1月之申報地價為每平方公尺9,280元計算，其年
        租金約僅為96年度申報地價之3.5％（83,787元÷(9,28
        0元X259.09)≒3.5％）；上訴人丁○○租用系爭土地部
        分之年租金約為25,000元，面積共106.49平方公尺，96
        年1月之申報地價為每平方公尺4,800元計算，其年租金
        約僅為96年度申報地價之4.9％（25,000元÷(4,800元X
        106.49)≒4.9％）；上訴人乙○○租用系爭土地部分之
        年租金約為58,738元，面積共148.54平方公尺，96年1
        月之申報地價為每平方公尺9,280元計算，其年租金約
        僅為96年度申報地價之4.3％（58,738元÷(9,280元X
        148.54)≒4.3％），上訴人所繳租金，與被上訴人繳交
        系爭土地之地價稅係按年息5.5％計算，有其提出之地
        價稅繳款書附卷可考，顯然偏低，租金收入不敷繳納稅
        款。(3)被上訴人與案外人邱榮典，就系爭土地附近同屬
        朝天宮商圈之雲林縣北港鎮○○段928號土地所訂立之
        土地暨建物租賃契約，係約定按該土地96年度申報地價
        年息7％計算租金，此有上訴人所提原審法院96年度雲
        院公字第005000855號公證書所附租約在卷可稽。審酌
        系爭土地經濟價值及繁榮程度、比較鄰地租金高低、暨
        承租人使用收益情狀各情，認系爭土地租金，應按96年
        度申報地價年息7％計算始屬允當。依此計算，上訴人
        丙○○○租用系爭973、974號土地，其月租金額應調整
        為15,742元（9,280元×290.8㎡×7%÷12≒15,742元，
        元以下四捨五入，以下同）；上訴人戊○○○租用系爭
        936、936-1、937、938-1、938號土地，其月租金額應
        調整為14,025元（9,280元×259.09㎡×7%÷12≒14,02
        5元）；上訴人丁○○租用系爭969號土地，其月租金額
        應調整為2,982元（4,800元×106.49㎡×7%÷12≒2,98
        2元）；上訴人乙○○租用系爭934、935、976號土地，
        其月租金額應調整為9,280元（9,280元×148.54㎡×7%
        ÷12≒8,041元）。又被上訴人請求調整租金之備位書
        狀之繕本係於97年1月17日送達上訴人，則本件調整後
        之租金即應自97年1月18日起算，被上訴人逾此所為之
        請求，為無理由，應予駁回。
六、綜上，被上訴人先位之訴，依不當得利之法律關係，請求上
    訴人等返還占用系爭土地相當於租金之不當得利，為無理由
    ，不應准許；其本於租賃關係所提備位請求部分，其中請求
    上訴人丙○○○、戊○○○、丁○○、乙○○依序分別給付
    租金396,059元、374,893元、125,000元、259,905元，及均
    自97年1月18日起至清償日止，按年息百分之五計算之利息
    ，暨丙○○○與被上訴人間就系爭973、974號土地之租金，
    自97年1月18日起調整為每月15,742元、戊○○○與被上訴
    人間就系爭936、937、936-1、938—1、938號土地之租金，
    自97年1月18日起調整為每月14,025元、丁○○與被上訴人
    間就系爭969號土地之租金，自97年1月18日起調整為每月
    2,982元、乙○○與被上訴人間就系爭934、935、976號土地
    之租金，自97年1月18日起調整為每月8,041元部分，為有理
    由，應予准許；逾此部分之請求，為無理由，應予駁回。原
    審遽認上訴人占用系爭土地係屬無權占有，而就被上訴人之
    先位請求為部分有理由之判決，自有未洽，上訴人就此部分
    指摘原判決不當，求予廢棄改判，為有理由，爰由本院將原
    判決此部分廢棄改判如主文第二項所示，並就被上訴人之備
    位聲明，分別准駁如主文第三、四、五、六、七、九項所示
    。再本判決第三項有關命上訴人等分別給付租金部分，兩造
    均陳明願供擔保，聲請宣告假執行或免為假執行，核與法律
    規定相符，爰分別酌定相當之擔保金額宣告之，併此敘明。
七、據上論結，本件上訴人之上訴為有理由，被上訴人之備位之
    訴為一部有理由，一部無理由，依民事訴訟法第463條、第4
    50條、第449條第1項、第79條、第85條第1項前段、第390條
    第2項、第392條，判決如主文。
中    華    民    國    99    年    1     月    12    日
                  民事第四庭    審判長法  官    吳上康
                                      法  官    陳珍如
                                      法  官    王金龍
上為正本係照原本作成。
如對本判決上訴，須於判決送達後20日內向本院提出上訴狀，未
表明上訴理由者，應於上訴後20日內，向本院提出理由書（須附
繕本）。依法須應委任律師為訴訟代理人，始得上訴。
中    華    民    國    99    年    1     月    19    日
                                      書記官    李梅菊
【附記】
民事訴訟法第466條之1：
(1)對於第二審判決上訴，上訴人應委任律師為訴訟代理人。但上
  訴人或其法定代理人具有律師資格者，不在此限。
(2)上訴人之配偶、三親等內之血親、二親等內之姻親，或上訴人
  為法人、中央或地方機關時，其所屬專任人員具有律師資格並
  經法院認為適當者，亦得為第三審訴訟代理人。
民事訴訟法第466條之2第1項：
上訴人無資力委任訴訟代理人者，得依訴訟救助之規定，聲請第
三審法院為之選任律師為其訴訟代理人。

司法院資訊處製作；財團法人民間司法改革基金會備份。
